臺灣高等法院高雄分院刑事判決　　　　95年度上訴字第1853號
上　訴　人
即　被　告　甲○○
選任辯護人　劉思龍律師
上列上訴人因偽造文書等案件，不服臺灣高雄地方法院95年度訴
字第959 號中華民國95年8 月11日第一審判決（起訴案號：臺灣
高雄地方法院檢察署95年度偵字第3205號、95年度調偵字第71號
），提起上訴，本院判決如下：
    主  文
上訴駁回。
    事  實
一、甲○○係設於高雄市○○區○○路151 號翔騰百貨商行之負
    責人，因與吳聖博有生意往來，利用吳聖博在上址亦設有辦
    公處所，且向臺東區中小企業銀行（下稱臺東企銀）、中國
    信託商業銀行（下稱中國信託）申辦現金卡，均係指定上址
    為送達收受地址：
  (一)於民國94年2 月上旬某日，未經吳聖博之同意，委請高雄市
    ○○路轉角某刻印店不知情之成年男性刻印師傅，刻製「吳
    聖博」之印章1 枚後，於同年月16日17時許，利用臺東企銀
    以限時掛號方式，將吳聖博申辦之卡號0000000000000000號
    （帳號為000000000 號）「CoCo CASH 」現金卡1 張寄達上
    址，未獲吳聖博收受之機會，竟基於行使偽造私文書及意圖
    為自己不法所有之詐欺取財犯意，及意圖為自己不法所有以
    不正方法由自動付款設備取得他人之物之概括犯意，持該枚
    偽造之「吳聖博」印章，前往高雄市○○區○○路1780號中
    華郵政股份有限公司福山郵局（下稱福山郵局），在限時掛
    號函件簽收聯之收件人簽收欄上，蓋用該枚印章，偽造具有
    私文書性質之限時掛號函件簽收聯1 紙，使福山郵局承辦人
    員誤認其具有收受掛號函件之權限，而交付該臺東企銀現金
    卡予甲○○收受，足以生損害於吳聖博及福山郵局對於掛號
    函件送達之正確性。甲○○取得該臺東企銀現金卡後，即自
    94年2 月16日起至同年4 月29日止，連續在高雄市區各不詳
    之自動櫃員機設置地點，冒充真正持卡人，持該臺東企銀現
    金卡插入自動櫃員機，鍵入原設定密碼，設定新密碼，使自
    動櫃員機無從辨識其非真正持卡人，仍依鍵入指示交付現金
    ，以此不正方法合計提領新臺幣（下同）49,950元。
  (二)於94年3 月21日15時許，利用中國信託以限時掛號方式，將
    吳聖博申辦之卡號0000000000000000號（帳號為0000000000
    00號）「Wish」現金卡1 張寄達上址，由不知情之翔騰百貨
    商行員工陳家榮代為簽收並委請甲○○轉交吳聖博之機會，
    另又基於意圖為自己不法所有之侵占犯意，及意圖為自己不
    法所有以不正方法由自動付款設備取得他人之物之概括犯意
    ，變易持有為所有而將該中國信託現金卡據為己有，並自94
    年3 月23日起至同年4 月18日止，連續在高雄市區各不詳之
    自動櫃員機設置地點，冒充真正持卡人，持該中國信託現金
    卡插入自動櫃員機，鍵入原設定密碼，設定新密碼，使自動
    櫃員機無從辨識其非真正持卡人，仍依鍵入指示交付現金，
    以此不正方法合計提領49,728元（其中94年3 月23日2 時51
    分許，在高雄市○○區○○路、重信路口之統一超商自動櫃
    員機，甲○○係將該中國信託現金卡交由其不知情之女友邱
    培如提領現金10,000元）。
  (三)嗣因甲○○積欠利息未繳，經臺東企銀、中國信託向吳聖博
    催收，始悉上情。
二、案經吳聖博訴由高雄市政府警察局左營分局報告及中國信託
    銀行訴請臺灣高雄地方法院檢察署檢察官偵查起訴。
    理  由
壹、證據能力部分：
一、證人吳聖博於94年9 月15日偵查中向檢察官所為之陳述，並
    無刑事訴訟法第186 條所定不得令具結事由，應具結而未具
    結，依同法第158 條之3 規定，不得作為證據。
二、證人吳聖博於95年2 月6 日偵查中向檢察官所為之陳述、證
    人陳家榮、陳思伶於偵查中向檢察官所為之陳述，業經具結
    以擔保其陳述之真實性，復未表示檢察官有何不當訊問之情
    形，且檢察官訊問證人陳家榮時，已給予上訴人即被告甲○
    ○（下稱被告）在場對證人行詰問之機會；證人吳聖博嗣於
    原審到庭作證，亦已給予被告詰問證人之機會；被告於原審
    則未聲請傳喚證人陳思伶到庭詰問，並同意陳思伶於偵查中
    之陳述作為證據，其對質詰問權已受保障而不行使，上述證
    人吳聖博、陳家榮、陳思伶於偵查中之陳述，均無顯不可信
    之情況，依刑事訴訟法第159 條之1 第2 項規定，均得作為
    證據。
三、證人吳聖博、陳家榮於警詢中之陳述，均無刑事訴訟法第15
    9 條之1 至4 所定之情形，惟被告業於原審對上述證人於警
    詢中之陳述，均同意作為證據，本院審酌證人吳聖博、陳家
    榮於警詢中，並未表示有何不當詢問之情形，顯係出於自由
    意志而為陳述，虛偽作成之可能性不高，以之為證據並無不
    當，依同法第159 條之5 第1 項規定，得作為證據。
四、又吳聖博與被告之合夥契約書、林怡君簽收之收據、翔騰百
    貨商行員工之勞保投保資料，屬被告以外之人於審判外之書
    面陳述，雖不符刑事訴訟法第159 條之1 至4 等條文規定；
    惟業經檢察官、被告於原審均同意作為證據，本院審酌該合
    夥契約書、簽收收據均經吳聖博到庭說明，且不爭執其形式
    上之真實性；勞保投保資料係勞保局依實際投保紀錄而列印
    明細，虛偽作成之可能性極低，以之為證據並無不當，依同
    法第159 條之5 第1 項規定，均得作為證據。
貳、實體方面：
一、訊之被告固坦承有委託刻印行刻製吳聖博之印章，持往福山
    郵局蓋用在掛號函件簽收聯，領取吳聖博申辦之臺東企銀現
    金卡；並要求陳家榮將所代收吳聖博申辦之中國信託現金卡
    交其收受保管；及有持上述2 張現金卡連續多次由自動櫃員
    機提領現金等情，惟否認有偽造私文書、詐欺取財、侵占、
    以不正方法由自動付款設備取得他人之物等犯行，辯稱：與
    吳聖博合夥作絲襪買賣，吳聖博以上述2 張現金卡作為出資
    ，刻印、代領現金卡及持卡提領現金都是經吳聖博同意云云
    。經查：
  (一)被告確有委託刻印行刻製吳聖博之印章，並持往福山郵局蓋
    用在掛號函件簽收聯，領取臺東企銀現金卡，復將陳家榮交
    其代收之中國信託現金卡歸為己用，再持上述2 張現金卡更
    新密碼由自動提款機提領現款等情，業據被告於原審坦承（
    原審卷第39頁），並有福山郵局限時掛號函件簽收聯（警卷
    第20、30頁）、臺東企銀交易明細表、中國信託對帳單（警
    卷第18、19頁）、上述2 張現金卡影本（警卷第26頁）在卷
    可稽。又被告於94年3 月23日2 時51分許，在高雄市○○區
    ○○路、重信路口之統一超商內自動櫃員機前，將中國信託
    現金卡交由其女友邱培如提領現金10,000元等情，亦有自動
    櫃員機監視錄影畫面翻拍照片3 張（94年偵字第18617 號偵
    查卷第20頁）、中國信託銀行交易明細表在卷可佐。
  (二)按上述2 張現金卡之申請原因及其用途，業據吳聖博於警詢
    、偵查及原審明確證述：「我並沒有同意將臺東企銀及中國
    信託現金卡交予被告使用」（警卷第10頁、95年度調偵字第
    71號）；「現金卡都是行員作業績才辦理的，我打算卡寄來
    後要剪掉；合夥所要用的資金，之前我去臺東企銀辦理貸款
    200,000 元，就已經拿給被告，現金卡部分是臨時被行員鼓
    勵時辦理的，與合夥資金無關」等語（原審卷第99、100 、
    102 頁）。核與證人即被告員工李政庭於原審證稱：「我們
    公司員工是以現金卡、信用卡向銀行貸款方式出資，是由自
    己開卡後交給被告統一保管、運用及償款。吳聖博是後來為
    了買琨蒂斯絲襪轉售，才跟我們協議加入，他的出資方式是
    以信用貸款」等語（原審卷第104 、106 頁），大致相符。
    雖證人即被告員工鄭宏文於原審證稱：「我與被告是合夥關
    係，後來吳聖博也加入，並提議要買1 批琨蒂斯絲襪轉售營
    利，我們向琨蒂斯買了20幾萬打絲襪，金額約200 多萬元。
    我們合夥時大家都沒有錢出資，都是以信用卡向銀行借款，
    吳聖博也說他沒有錢，說要辦現金卡作為出資」等語。然經
    問及合夥及出資詳情時，證人鄭宏文則又答稱：「（問：這
    批絲襪吳聖博出資多少？）當時他說有一個金主要出來買1
    批絲襪，大概20幾萬雙，他說是琨蒂斯，我們就幫他找貨源
    ；（問：找到貨源誰出錢？）他說金主要直接匯錢給琨蒂斯
    ；薛永晉是吳聖博帶進來的金主，錢都沒有經過我們；（問
    ：那麼現金卡要作何用？）接洽過程之費用；（問：當時吳
    聖博答應給幾張現金卡？提供多少費用？）他是說先辦下來
    再說，沒有提到一定的金額，我們沒有要求他辦幾張卡或多
    少金額，當時是說先辦再說」等語（原審卷第77至82頁），
    對於吳聖博辦理現金卡之目的，證人鄭宏文所述並非前後一
    致。且上述2 張現金卡額度各為50,000元，業經被告合計提
    領99,678元，如僅係接洽過程之費用，何需花費近100,000
    元，此已不合常情；況吳聖博倘以交付現金卡支應接洽過程
    費用，亦無可能對於現金卡之數量及額度全無約定，足見證
    人鄭宏文前開證述，有違常理，尚難遽信。故吳聖博就絲襪
    買賣，貨款部分既由金主薛永晉直接匯予賣方，吳聖博本身
    又以信用貸款方式，貸得現金200,000 元交予被告支應其他
    費用，自無須再交付任何現金卡予被告使用；且吳聖博並非
    被告員工，僅係偶然原因而有生意上之合作，信賴關係非屬
    長久，如需更多資金，吳聖博仍可以信用貸款方式籌得，自
    負繳納本息之責，斷無可能任意辦理現金卡交被告運用，而
    冒逾期清償須負擔滯納金或利息之理。足認上述2 張現金卡
    並非吳聖博之出資，且吳聖博亦未同意被告代為領取、保管
    及提領現金。
  (三)又被告雖自偵查中即辯稱：「吳聖博之印章，係因吳聖博向
    我承租房屋，為簽訂租賃契約，而同意由我代為刻製，用畢
    即交予吳聖博僱請之會計小姐陳思伶保管，放置在上址辦公
    桌之抽屜內，並概括同意我使用。後來為了幫吳聖博代領臺
    東企銀之現金卡，才從抽屜內取出使用」云云（94年偵字第
    18617 號偵查卷第8 頁）。證人鄭宏文及李政庭於原審亦分
    別證稱：「我曾經在前往琨蒂斯絲襪公司之車程中，聽到吳
    聖博要甲○○代刻印章，是鼎中路房屋借吳聖博使用、申請
    營利事業登記證及租賃契約要用的」；「有聽到吳聖博要甲
    ○○自己刻印蓋用在租賃契約」等語（原審卷第76、106 頁
    ）。核與證人吳聖博於原審證稱：「租賃契約書上蓋用之印
    章，是我公司的會計小姐陳思伶去刻的，作公司大小章之用
    」（原審卷第99頁）；及證人陳思伶於偵查中證稱：「租賃
    契約書上蓋用的印章與掛號函件簽收聯上之印章不是同一顆
    ，租賃契約書上蓋用的印章才是我放在抽屜裡的那顆印章，
    我沒有拿給甲○○代收現金卡」等語（95年度調偵字第71號
    卷第8 頁），顯不相同。究竟有無被告所辯上述情事，雖屬
    可疑，然經原審當庭勘驗結果：租賃契約書上之「吳聖博」
    印文，與掛號函件簽收聯上之「吳聖博」印文相比對，前者
    字體較細，為行書字體；後者字體較粗，且為楷書字體，兩
    者顯然不同（原審卷第109 頁），足見蓋用於掛號函件簽收
    聯上之「吳聖博」印章，並非蓋用於租賃契約書上之印章，
    是被告所辯係持吳聖博同意刻製即蓋用於租賃契約書上之同
    顆印章，蓋用在掛號信件簽收聯以領取臺東企銀現金卡云云
    ，顯屬無稽，必係被告另刻製吳聖博之印章蓋用無疑。被告
    又堅稱蓋用在租賃契約上之印章，係經吳聖博同意代刻之印
    章，自應別無其他經吳聖博同意刻製之印章，是其蓋用在掛
    號信件簽收聯之吳聖博印章，乃係未經吳聖博同意而盜刻，
    被告蓋用上述印章，而偽造掛號函件簽收聯，冒領吳聖博之
    信件（即現金卡），顯足以生損害於吳聖博及郵局對於客戶
    郵件送達之正確性。
  (四)綜上所述，被告未經吳聖博同意，私刻吳聖博之印章，並利
    用吳聖博將上述2 張現金卡指定送達被告所經營商號地址之
    機會，在限時掛號函件簽收聯蓋用偽造之吳聖博印章，冒領
    臺東企銀現金卡，及侵占由陳家榮代收吳聖博之中國信託現
    金卡，復持各該現金卡盜領現金之犯行，均堪認定。所辯應
    屬臨訟杜撰之詞；證人鄭宏文、李政庭附和被告之證述部分
    ，無非迴護被告之語，均無可採。
二、核本件被告所為，係犯刑法第216 條（起訴書誤載為261 條
    ）、210 條之行使偽造私文書、第335 條第1 項之侵占、第
    339 條第1 項之詐欺取財、第339 條之2 第1 項利用自動付
    款設備取得他人之物罪。其偽造印章、印文係偽造私文書之
    階段行為，偽造後進而行使，其偽造之低度行為應為行使之
    高度行為所吸收，均不另論罪。又被告偽造印章部分係委由
    不知情之成年男性刻印師傅所為，屬於間接正犯；公訴人認
    另成立偽造印章罪，尚有未洽。又被告其中委請邱培如以中
    國信託現金卡提領現金部分，檢察官並未舉證證明邱培如對
    被告此部分之犯行知悉並與之具有犯意聯絡，尚難認係共同
    正犯，應認邱培如並不知情，被告應論以間接正犯。按行為
    後法律有變更者，適用行為時之法律。但行為後之法律有利
    於行為人者，適用最有利於行為人之法律；刑法第2 條第1
    項定有明文。又新舊法比較時，應就罪刑有關之共犯、未遂
    犯、連續犯、牽連犯、結合犯以及累犯加重、自首減輕、暨
    其他法定加減原因、與加減例等一切情形，綜其全部之結果
    ，而為比較，再適用有利於行為人之法律處斷，且應就罪刑
    有關之一切情形，比較其全部之結果，而為整個之適用，不
    能割裂而分別適用有利益之條文（最高法院24年上字第4634
    號、27年上字第2615號判例、95年第8 次刑事庭會議決議參
    照）。雖被告行為後，刑法第55條牽連犯、第56條連續犯之
    規定，業於94年2 月2 日修正公布刪除，並於95年7 月1 日
    施行，則依新法第2 條第1 項規定，比較新、舊法結果，仍
    應適用較有利於被告之行為時法律即舊法論以連續犯及牽連
    犯（最高法院95年第8 次刑事庭會議決議參照）。故本件被
    告先後多次利用自動付款設備取得他人之物，時間緊接，觸
    犯構成要件相同之罪名，顯係基於概括犯意反覆為之，為連
    續犯，應依修正前刑法第56條規定論以一罪，並加重其刑。
    又被告所犯上開行使偽造私文書（郵局掛號函件簽收聯）、
    詐欺取財（臺東企銀現金卡）及連續利用自動付款設備取得
    他人之物（臺東企銀現金卡）三罪間；以及侵占（中國信託
    現金卡）、連續利用自動付款設備取得他人之物（中國信託
    現金卡）二罪間，分別具有方法、目的之牽連關係，各應依
    修正前刑法第55條後段之規定，分別從一重之行使偽造私文
    書及侵占罪處斷。所犯上述之行使偽造私文書及侵占罪，犯
    意各別，行為互殊，應予分論併罰。公訴人認上述行使偽造
    私文書、普通侵占、詐欺取財及利用自動付款設備取得他人
    之物等4 罪均有牽連關係，亦有未洽。
三、原審認被告罪證明確，因而適用刑法第2 條第1 項、第216
    條、第210 條、第335 條第1 項、第339 條第1 項、第339
    條之2 第1 項、刑法第219 條、修正前刑法第56條、第55條
    、第51條第5 款、第41條第1 款前段、第2 項，罰金罰鍰提
    高標準條例第1 條前段、修正前罰金罰鍰提高標準第2 條規
    定，並審酌被告貪圖私利，利用吳聖博將所申辦之現金卡指
    定寄達被告商號地址之機會，偽造吳聖博之印章盜領、侵占
    現金卡，並持以提領現金供己花用，損害郵政機構送達之正
    確性，及發卡銀行對於現金卡債權之風險管理，影響正常交
    易秩序，及被告事後猶設詞狡辯，否認犯罪，迄未與吳聖博
    、中國信託、臺東企銀達成和解，賠償損失，犯罪後態度顯
    然不佳；惟念其盜領金額約10萬元，尚非鉅款，危害並非過
    鉅等一切情狀，就行使偽造私文書及侵占分別量處有期徒刑
    6 月及5 月，均諭知如易科罰金，以銀元300 元即新臺幣90
    0 元折算一日，並定其應執行之刑為有期徒刑10月，如易科
    罰金，以銀元300 元即新臺幣900 元折算一日（並說明比較
    新、舊法結果，整體以舊法有利於被告，故易科罰金及定應
    執行刑均適用舊法）。並敘明偽造之吳聖博印章1 枚，不問
    屬於被告與否，應依刑法第219 條之規定沒收。郵局掛號函
    件簽收聯業經郵局檔存，非屬被告所有，不予宣告沒收；其
    上偽造之吳聖博印文1 枚，仍應依前開規定宣告沒收。至於
    被告冒領之前開二張現金卡，業經所屬銀行予以凍結停用，
    且為被告所遺失，分據吳聖博及被告陳明在卷，不予宣告沒
    收。核其認事用法，並無不合，量刑亦屬允當。被告上訴意
    旨否認犯罪，指摘原判決不當，並無理由，應予駁回。
據上論斷，應依刑事訴訟法第368條，判決如主文。
本案經檢察官蔡國禎到庭執行職務。
中　　華　　民　　國　　96　　年　　1 　　月　　2 　　日
                  刑事第五庭    審判長法  官  曾永宗
                                      法  官  任森銓
                                      法  官  王伯文
以上正本證明與原本無異。
如不服本判決應於收受本判決後10日內向本院提出上訴書狀，其
未敘述上訴理由者，並得於提起上訴後10日內向本院補提理由書
狀（均須按他造當事人之人數附繕本）「切勿逕送上級法院」。
中　　華　　民　　國　　96　　年　　1 　　月　　2 　　日
                                      書記官  黎  珍
附錄本判決論罪科刑法條：
中華民國刑法第210 條
偽造、變造私文書，足以生損害於公眾或他人者，處5 年以下有
期徒刑。
中華民國刑法第216 條
行使第210 條至第215 條之文書者，依偽造、變造文書或登載不
實事項或使登載不實事項之規定處斷。
中華民國刑法第335 條第1 項
意圖為自己或第三人不法之所有，而侵占自己持有他人之物者，
處5 年以下有期徒刑、拘役或科或併科1 千元以下罰金。
中華民國刑法第339 條第1 項
意圖為自己或第三人不法之所有，以詐術使人將本人或第三人之
物交付者，處5 年以下有期徒刑、拘役或科或併科1 千元以下罰
金。
中華民國刑法第339 條之2 第1 項
意圖為自己或第三人不法之所有，以不正方法由自動付款設備取
得他人之物者，處3 年以下有期徒刑、拘役或1 萬元以下罰金。
